【裁判字號】    95,簡,764
【裁判日期】    951228
【裁判案由】    就業服務法
【裁判全文】
臺北高等行政法院簡易判決
                                     95年度簡字第00764號
原      告  甲○○
被      告  臺北縣政府
代  表  人  乙○○縣長）住同.
上列當事人間因就業服務法事件，原告不服行政院勞工委員會中
華民國95年8 月9 日勞訴字第0950031668號訴願決定，提起行政
訴訟。本院判決如下：
    主  文
原告之訴駁回。
訴訟費用由原告負擔。
    事  實
一、程序說明：
    本件因屬不服行政機關所為罰鍰處分而涉訟，其標的之金額
    為新臺幣（下同）6 萬元，係在20萬元以下，依行政訴訟法
    第229 條第1 項第2 款、第2 項規定及司法院民國（下同）
    92年9 月17日（92）院臺廳行一字第23681 號令，應適用簡
    易程序，本院並依同法第223 條第1 項規定，不經言詞辯論
    ，逕行裁判。
二、事實概要：
    原告聘僱之菲律賓籍看護工ROSELINDA CONTILLO SIAZON （
    下稱R 君，女，護照號碼：FF428576），分別於94年1 月4
    日及12月22日接受「工作滿6 個月」及「工作滿18個月」之
    健康檢查。原告於94年1 月8 日及95年1 月2 日收受醫院核
    發之健康檢查證明，依受聘僱外國人健康檢查管理辦法第7
    條規定，原告應於收受之日起15日內，檢具上開健康檢查證
    明向被告所屬衛生局報備。惟原告卻遲至95年4 月11日始向
    被告所屬衛生局報備，經該局移請被告查處，被告審查後，
    認原告違反受聘僱外國人健康檢查管理辦法第7 條及就業服
    務法第57條第5 款之規定，乃依就業服務法第67條第1 項規
    定，作成95年5 月11日北府勞動字第0950375828號就業服務
    法罰鍰處分書（下稱原處分）裁處原告罰鍰6 萬元。原告不
    服，提起訴願，遭決定駁回，遂提起本件行政訴訟。
三、兩造聲明：
  (一)原告聲明求為判決：
    1.訴願決定及原處分均撤銷。
    2.訴訟費用由被告負擔。
  (二)被告聲明求為判決：
    1.請求駁回原告之訴。
    2.訴訟費用由原告負擔。
四、兩造之爭點：
  (一)原告主張之理由：
    1.按違反行政法上義務之行為非出於故意或過失者，不予處
      罰，行政罰法第7條第1項定有明文。原告係於申請外國看
      護工展延許可，詢問相關事宜時，始知悉外國看護工於健
      康檢查完畢後，必須向衛生局核備。原告獲悉後，即備妥
      文件向衛生局報備，原告未報備實非出於故意。原告首次
      申請外國看護工，完全缺乏經驗，不具專門智識。尤其家
      庭親人急需照護，在工作家庭兩忙下，原告於申請時盡可
      能詢問相關事宜，乃於規定期限內使看護工接受健康檢查
      ，已盡相當之注意義務。而指定醫院或相關單位於檢查後
      亦無任何通知或告知，難以期待原告能知悉報備規定。被
      告於初始許可函中雖有「核備」字句，惟載於文後，一般
      人難以注意，事後又無通知，即行處罰，難謂正當。
    2.依行政罰法第8 條之規定內容以觀，不知法律雖不無責任
      ，然可依情節，減輕或免除其處罰。外國人就業相關法規
      相當複雜繁瑣，牽涉數部法規與數機關，非可期待一般無
      專業智識之人可全盤理解。原告於規定期限內，使該外國
      看護工接受健康檢查，且於知悉應向衛生局報備之規定後
      ，亦隨即依法向其報備，原告實因不知該規定，以致逾期
      報備。被告未審酌前情，逕予處罰，亦非正當。
    3.依就業服務法第57條第5 款及第67條第1 項規定，將「未
      依規定安排所聘僱之外國人接受健康檢查」，以及「未依
      規定將健康檢查結果函報衛生主管機關。」兩項事由並列
      ，並予同一處罰，其意旨係謂外國人若未接受健康檢查，
      可能帶有病原而影響公眾安全，則社會將陷於不確定之重
      大危險；而健康檢查結果須函報衛生主管機關核備，主要
      目的即在於將健康檢查不合格之外國人，得依同法第73條
      、第74條規定令其出國。若非如此，則不健康之外國人將
      與未依規定接受健康檢查者相同，可能產生重大危害，故
      以同一處罰促使核備義務之履行；若健康檢查結果為合格
      者，則向衛生主管機關核備，僅具形式意義，即便未予核
      備，對於公眾既不生危險，亦不影響社會安全，若仍予以
      相同處罰，似乎過苛。故所謂「未依規定函報衛生主管機
      關」，與「未依規定接受健康檢查者」並列相同處罰者，
      係為避免健康檢查不合格之外國人可能發生的危害，而非
      針對檢查合格者，法條上雖未明示，似仍應作此解釋，始
      能符合比例原則及責罰相當原則。故若外國人已依規定接
      受健康檢查，並檢查合格，雖未向衛生局函報核備，亦未
      對社會造成任何危害，僅違反行政法上之提示義務，若已
      補正者，是否仍予重罰，亦請一併考量。
    4.綜上，被告未審酌原告並無故意或過失，亦不顧原告不知
      法律之情，雖處以最低罰鍰，仍嫌過重，故請求判決如訴
      之聲明。
  (二)被告主張之理由：
    原告雖強調其並無故意或過失，惟依法安排所聘僱之外國人
    體檢，及其體檢報告應函報衛生主管機關均為雇主之義務。
    且依據行政院勞工委員會所核發原告93年7 月20日勞職外字
    第0930581791 號聘僱許可函中說明四即已明白教示：「雇
    主應於外國人入國工作滿六個月、十八個月及三十個月之日
    前後三十日內，分別安排其至指定醫院接受定期健康檢查，
    並應於收受指定醫院核發健康檢查證明日起十五日內報當地
    衛生局核備」，應屬明確。另原告於95年4 月11日向被告所
    屬衛生局說明書中亦自承係因原告疏忽，才逾期通報核備。
    故原告於本案縱無故意，仍有過失之責。原告違反就業服務
    法第57 條 第5 款規定之事實洵堪認定。
五、按「雇主聘僱外國人在中華民國境內從事之工作，除本法另
    有規定外，以下列各款為限：．．．9 、家庭幫傭。10、為
    因應國家重要建設工程或經濟社會發展需要，經中央主管機
    關指定之工作。11、其他因工作性質特殊，國內缺乏該項人
    才，在業務上確有聘僱外國人從事工作之必要，經中央主管
    機關專案核定者。」「雇主聘僱外國人工作，應檢具有關文
    件，向中央主管機關申請許可。．．．第一項受聘僱外國人
    入境前後之健康檢查管理辦法，由中央衛生主管機關會商中
    央主管機關定之。前項受聘僱外國人入境後之健康檢查，由
    中央衛生主管機關指定醫院辦理之；其受指定之資格條件、
    指定、廢止指定及其他管理事項之辦法，由中央衛生主管機
    關定之。」「雇主聘僱外國人不得有下列情事：1 、．．．
    5 、未依規定安排所聘僱之外國人接受健康檢查或未依規定
    將健康檢查結果函報衛生主管機關。」「違反．．．第五十
    七條第五款．．．規定，處新台幣六萬元以上三十萬元以下
    罰鍰。」分別為就業服務法第46條第1 項第9 款至第11款、
    第48條第1 項前段、第3 項、第4 項、第57條第5 款及第67
    條第1 項所明定。
六、次按「本辦法依就業服務法第四十八條第三項規定訂定之。
    」「本辦法用詞定義如下：1 、．．．3 、丙類人員：指受
    聘僱從事本法第四十六條第一項第八款至第十一款規定工作
    之外國人。」「雇主應於丙類人員入國工作滿六個月、十八
    個月及三十個月之日前後三十日內，安排其至指定醫院接受
    定期健康檢查，．．．。雇主應於收受指定醫院核發前項健
    康檢查證明之日起十五日內，檢具下列文件送交所在地衛生
    主管機關核備：．．．。」為受聘僱外國人健康檢查管理辦
    法第2 條第3 款及第7 條規定。
七、查原告聘僱之菲律賓籍看護工R 君，分別於94年1 月4 日及
    12月22日接受「工作滿6 個月」及「工作滿18個月」之健康
    檢查，原告於94年1 月8 日及95年1 月2 日收受醫院核發之
    健康檢查證明，依規定應於收受之日起15日內，檢具上開健
    康檢查證明向被告所屬衛生局報備，惟原告卻遲至95年4 月
    11日始向被告所屬衛生局報備等情，有被告所屬衛生局95年
    4 月19日北衛疾字第0950030153號函、原告致被告所屬衛生
    局說明函及訴願機關93年7 月20日勞職外字第0930581791號
    聘僱許可函影本附卷可稽( 見原處分卷第2 至21頁) ，堪以
    憑認。
八、本件之爭執重點在於原告有無故意過失？原處分裁處罰鍰6
    萬元有無違反比例原則? 等，茲分述如下:
(一)原告未依限報備健康檢查證明有過失:
  1.按「人民違反法律上之義務而應受行政罰之行為，法律無特
    別規定時，雖不以出於故意為必要，仍須以過失為其責任條
    件。但應受行政罰之行為，僅須違反禁止規定或作為義務，
    而不以發生損害或危險為其要件者，推定為有過失，於行為
    人不能舉證證明自己無過失時，即應受處罰。」司法院釋字
    第275 號解釋可資參照，可知95年2 月5 日行政罰法施行前
    ，違反行政法上之義務，確以「行為人有故意或過失」為責
    任條件，且有過失亦應處罰。
  2.本件原告向勞工委員會申請聘僱外勞時，行政院勞工委員會
    又於93年7 月20日勞職外字第0930581791號聘僱許可函說明
    四載明略以「雇主應於外國人入國工作滿6 個月、18個月及
    30個月之日前後30日內，安排其至指定醫院接受定期健康檢
    查，並應於收受指定醫院核發前項健康檢查證明日起15日內
    報當地衛生局核備。」有該許可函附卷可稽，故原告實已充
    分知悉相關規定。則原告在已充分知悉相關規定，且可以依
    限報備的情形下，卻疏未於期限內向被告所屬衛生局報備，
    其應注意、能注意而不注意，其有過失，應堪認定。
(二)原處分並無違反比例原則:
  按行政行為採取之方法應有助目的之達成，有多種同樣達成目
  的之方法時，應選擇對人民權益損害最少者，採取之方法所造
  成之損害不得與欲達成目的之利益顯失均衡，行政程序法第7
  條定有明文。又行政機關行使裁量權，不得逾越法定之裁量範
  圍，並應符合法規授權之目的，行政程序法第10條亦有明文。
  故行政處分須具合法性與目的性，行政機關行使裁量權限應遵
  守法律優越原則，並不得違背比例原則。查原告違反就業服務
  法第57條第5 款規定，依同法第67條第1 項規定，得處6 萬元
  以上30萬元以下罰鍰。則立法者授權行政機關得於6 萬元以上
  30萬元以下之範圍內行使裁量權，科處罰鍰，而此等行政裁量
  ，係法律許可行政機關行使職權時，得為之自由判斷，但行政
  機關行使裁量權仍不得超越授權之範圍。本件被告在規定罰鍰
  範圍內，科處原告罰鍰6 萬元，已屬最低罰鍰，衡諸原告違法
  情節，尚屬相當，是原告主張原處分違反比例原則，委無足採
  。被告係處原告罰鍰額度最低之處罰，原告請求再從輕量刑，
  顯屬無據。又上開管理辦法並未規定健康檢查合格者即可不必
  報備，現行規定亦無明文課予檢查醫院應主動促請雇主向主管
  機關報備之義務，是原告尚難以此作為免責之依據。
九、綜上所述，原告主張各節，均無可採，原處分以原告違反就
    業服務法第57條第5 款規定，依同法第67條第1 項規定，科
    處最低罰鍰6 萬元，核無違誤，訴願決定予以維持，亦無不
    合。原告仍執前詞，訴請撤銷，為無理由，應予駁回。
據上論結，本件原告之訴為無理由，爰依行政訴訟法第233 條、
第98條第3 項前段，判決如主文。
中    華    民    國    95    年     12    月  28     日
                              第一庭  法  官  王立杰
上為正本係照原本作成。
本件以訴訟事件所涉及之法律見解具有原則性者為限，始得於本
判決送達後20日內向本院提出上訴狀並表明上訴理由，如已於本
判決宣示後送達前提起上訴者，應於判決送達後20日內補具上訴
理由（均按他造人數附繕本），且經最高行政法院許可後方得上
訴。
中    華    民    國    95    年     12    月   28    日
                                      書記官  劉道文


司法院資訊處製作；財團法人民間司法改革基金會備份。
